【裁判字號】    99,交抗,1531
【裁判日期】    990730
【裁判案由】    違反道路交通管理處罰條例
【裁判全文】
臺灣高等法院交通事件裁定            99年度交抗字第1531號
抗  告  人
即受處分人  甲○○
上列抗告人因違反道路交通管理處罰條例案件，不服臺灣新竹地
方法院，中華民國99年6月23日所為裁定（99年度交聲字第202號
），提起抗告，本院裁定如下：
    主  文
抗告駁回。
    理  由
一、原處分意旨略以：受處分人甲○○於民國99年1月14日22 時
    59分許，駕駛車牌號碼2406- XZ號自用小客車在台三線下公
    館所前，經新竹縣政府警察局竹東分局北埔分駐所警員查獲
    「汽車駕駛人拒絕接受酒測」違反道路交通管理事件，以竹
    縣警交字第E 00000000號通知單當場舉發。嗣受處分人於接
    獲舉發通知單後，不服舉發，向原處分機關即交通部公路總
    局新竹區監理所提出陳述，由原處分機關函請原舉發單位調
    查結果，仍認受處分人有前揭違規行為，遂依道路交通管理
    處罰條例第35條第4項，於 99年4月6日以竹監自字第裁50-E
    00000000號裁決書，裁處異議人罰鍰60,000元並吊銷駕駛執
    照，且3年內禁止考領駕駛執照。
二、聲明異議意旨略以：受處分人主張行政機關對於交通違規事
    實應負舉證責任，按道路交通管理處罰條例第35條第 4項之
    構成要件必須為汽車駕駛人拒絕酒測，如非汽車駕駛人，而
    為車上乘客，縱有拒絕酒測之行為，應屬法所不罰之行為。
    受處分人於 99年1月14日21時20分許，駕駛車輛行經新竹縣
    竹東鎮○○路與台三線交叉路口時，因菸癮發作，故停車在
    路旁之OK便利商店購買香菸1包，抽完菸後欲開車離去時，
    發現台三線上有警方臨檢，因受處分人於同日17時至18時許
    吃飯時有飲用啤酒1瓶，故異議人乃撥打行動電話請友人邱
    威凱開車來接送。邱威凱於同日21時48分許搭載受處分人行
    經台三線下公館所前，遭警員攔查，警員要求受處分人實施
    酒測，受處分人因當時並未駕車而拒絕，故警員才對受處分
    人開立「汽車駕駛人拒絕接受酒測」之罰單，並在罰單上逕
    認受處分人係為規避攔檢而更換駕駛，此顯與事實不符，受
    處分人是下車買菸後，要再開車時，才發現前方有攔檢點，
    因此才請友人駕車來搭載，2人所駕車輛根本不同車，怎麼
    會有更換駕駛可言。縱如警員所認定，受處分人是故意規避
    攔檢才更換駕駛，則依罰單上所載，受處分人是在攔檢點前
    方20公尺處下車換駕駛，警員自應在受處分人下車時，立即
    趨前對受處分人實施酒測，而不是等到事隔20至30分鐘後，
    受處分人之駕駛行為已經結束之後，才來主張受處分人還是
    汽車駕駛人，警員如此作法恐亦有違依法行政原則及信賴保
    護原則。警員不立即上前作酒測，事後再主張異議人20至30
    分鐘前為駕駛人，這樣的不利益應該是由執行職務行使公權
    力的公務員承受，而不是由人民來承受等語。
三、原審裁定意旨略以：
  (一)受處分人於99年1月14日21時48分許，駕駛車牌號碼2406-XZ
    號自用小客車，在新竹縣竹東鎮○○路右轉台三線（中豐路
    ）路口時，因發現前方20公尺處有警方所設置之攔檢點，故
    異議人將上開自用小客車停在路旁OK便利商店前，並進入OK
    便利商店內，其後改由受處分人之友人邱威凱駕駛上開自用
    小客車搭載受處分人，行經警方之攔檢點時遭警員攔停，因
    警員發現受處分人有更換駕駛之行為，且受處分人坐在副駕
    駛座上酒氣濃厚，故欲對受處分人實施酒精濃度測試檢定，
    惟受處分人拒絕配合，警員告知權益後受處分人仍拒絕酒測
    等事實，業據證人即填製本件違規舉發通知單之新竹縣政府
    警察局竹東分局北埔分駐所警員蘇偉明到庭具結證稱：「（
    請簡述本件舉發經過為何？）我這裡有1張當初寫的職務報
    告，是之前監理所有跟我們要求提出，99年1月14日21時至
    24時執行擴大臨檢執行酒後駕駛勤務，於21時48分路檢時段
    ，在竹東鎮○○路台三線路口發現1部白色自小客車，駕駛
    因為發現前方20公尺有我們設置的攔截點，所以駕駛人刻意
    迴避，將自小客車停在路旁的OK便利商店，藉故進入OK便利
    商店內，因為我是擔任管制任務，所以我就是攔查前方來的
    可疑車輛，由所長林孝聰及另1位檢查的同事負責檢查，我
    們有4個人去，當時還有另外1個人是長槍警戒，然後我就一
    直注意這部白色自小客車，發現從駕駛座下車的駕駛，因為
    距離大概20公尺遠，下車的駕駛人是穿著布鞋，副駕駛座的
    人是穿拖鞋，出來之後變成副駕駛座的人跑到駕駛座去了，
    原先在駕駛座的人跑到副駕駛座去，之後車子往我們路檢點
    過來，我就攔停他們，由所長及另1個同事檢查，因為我管
    制攔下來以後，我就過去所長那邊，跟所長講，這部車子剛
    剛看到我們攔停的點，就刻意進入OK便利商店，有規避檢查
    的行為，所以所長他們就加以盤查，盤查的結果發現駕駛是
    無攜帶駕駛執照，我們所長就請他們車輛開到下公館派出所
    門口，進入派出所作詳細的資料檢查，經電腦終端機查詢結
    果，這輛車使用他車的車牌，並不是原來的車牌，所以又開
    了另1條，這個部分是開給駕駛邱威凱，所長跟我們就對原
    先的駕駛，是叫甲○○，我們就跟甲○○講說，你在前方規
    避我們的檢查，問甲○○有沒有駕駛，甲○○說我開前面那
    1段而已，這1段我沒有開，就是OK便利商店到我們路檢點這
    1段他沒有開，就是說北新路轉中豐路的這1段是甲○○開，
    後來從OK便利商店出來之後就變成邱威凱在開，所以我們所
    長要求甲○○實施酒測並全程錄影，但是甲○○不願意配合
    ，我們宣讀全部的權益給甲○○聽，但是甲○○還是不願意
    配合，所以我們就開單告發」等語；證人林孝聰於原審具結
    證稱：「（是否是你要對甲○○實施酒測？）是，因為蘇偉
    明發現受處分人的車子有更換駕駛的行為，且他們更換駕駛
    之後，受處分人坐在副駕駛座有明顯的酒氣…」等語綦詳；
    參以受處分人於原審訊問時亦自承：「（所以當時你在路上
    是有喝酒開車的？）因為被攔下來他問我有沒有喝酒，我是
    說我在4、5點有喝酒，酒後是隔了4個多小時我有開車，因
    為我那台車本來就是交給人家鈑金，因為約在那邊我有發現
    有警察在臨檢，所以我就請別人來開車」、「（所以當時不
    止你看到警察，警察也有看到你？）因為北新路右轉是中豐
    路，我看到有攔檢就停在OK便利商店前面」、「（當天你是
    從哪裡開車到OK便利商店停車的？）從北興路1段開到OK便
    利商店」、「（北興路1段是哪裡？）我出發的地點是公司
    ，在北興路1段367之1號，我喝酒的地點就是在公司這個地
    址，我是在傍晚大概5點左右喝酒，喝了易開罐的啤酒不到
    兩瓶，我大概在晚上8、9點開車，開車到OK便利商店」等語
    ，並有路口監視器影像光碟、現場實施酒測之蒐證錄影光碟
    各1份在卷可稽，是受處分人於前揭時、地飲酒後駕車至新
    竹縣竹東鎮○○路右轉台三線（中豐路）路口時，將上開自
    用小客車停在路旁OK便利商店前，其後改由受處分人之友人
    邱威凱駕駛上開自用小客車搭載受處分人，行經警方之攔檢
    點時遭警員攔停並拒絕接受酒精測試之事實，應可認定。
  (二)本件巡邏員警以受處分人當時係因發覺警察執行稽查勤務，
    始行駛至路邊休息，判斷受處分人可能係酒後駕駛汽車，為
    維護社會大眾行之安全，因而對受處分人進行臨檢、盤查，
    核其所為乃符合臨檢之法定要件及程序；又受處分人當場經
    臨檢後有明顯酒氣之情狀，業經證人林孝聰到庭明確證述如
    前，則執勤員警依規定欲對受處分人實施酒測，進一步確定
    其酒精濃度，用以判定是否能安全駕駛及有無涉犯刑法第18
    5條之3公共危險罪嫌，實係遵守上揭警察勤務職權規定，均
    無違法、不當或逾越必要程度之情形，此時受處分人仍拒絕
    酒測，顯屬無正當理由，自應依法予以舉發、裁罰。至受處
    分人辯稱其並非於車行途中即時遭查獲，自無須接受酒精濃
    度測試之檢定云云，然查，酒後駕車之違規行為，對於公眾
    人車來往之安全業已造成實害危險，斷不因其後熄火停車或
    換手駕駛即可免予舉發處罰，司法警察非必於行為人駕駛途
    中始能臨檢舉發稽查，或施以酒精濃度測試檢定，其理至為
    灼然，是受處分人此部分辯詞當非屬拒絕酒測之正當理由，
    委無可採。原處分機關對受處分人之前揭違規行為，依道路
    交通管理處罰條例第35條第4項及違反道路交通管理事件統
    一裁罰基準表之規定，裁處罰鍰60,000元，並依違反道路交
    通管理處罰條例67條第2項吊銷駕駛執照，3年內不得考領駕
    駛執照，核無違誤，是受處分人異議為無理由，應予駁回。
四、抗告意旨略以：抗告人於99年1月14日21時20分許，已開車
    到OK便利商店買煙，有發票為證，抽完菸要開車離去時發現
    有警察臨檢，以0000000000號行動電話打友人邱威凱000000
    0000號行動電話，請邱威凱開車來接送，此有通聯記錄為證
    。照證人蘇偉明所說，抗告人與邱威凱同車發現臨檢，到便
    利商店更換駕駛，何須打電話聯絡？抗告人買煙發票時間是
    9時20分許，證人蘇偉明怎麼會看到9時48分甲○○下車到OK
    便利商店？至於證人林孝聰作證是蘇偉明發現抗告人有更換
    駕駛是聽聞，不是親眼目睹，詎原裁定竟採用其證詞。原裁
    定竟捨合法物證不採，而採信利害關係人的證詞，認事用法
    均有未洽。另道路交通管理處罰條例第35條第4項之構成要
    件必須為汽車駕駛人拒絕酒測，如非汽車駕駛人，應屬不罰
    之行為，又警察職權行使法第8條、取締酒後駕車程序注意
    事項第5點、警察實施臨檢作業規定是規範警察職權行使，
    不能凌駕於道路交通管理處罰條例及行政罰法之上，取締酒
    後駕車程序注意事項及警察實施臨檢作業規定，為行政命令
    違背法律，應屬無效，原裁定適用此等法律顯有違誤。復按
    最高行政法院36年判字第16號判例：「當事人主張事實，需
    負舉證責任。倘其所提出之證據不足為主張事實之證明，自
    不能認其主張之事實為真實。」故行政機關對交通違規事實
    應負舉證責任。本案案發時，抗告人駕駛行為已結束，自非
    汽車駕駛人，至於員警在罰單逕認「抗告人係為規避攔檢，
    而更換駕駛邱威凱」等情，顯與事實不符，抗告人是下車買
    煙後，要再開車時，才發現前方有攔檢點，因此請友人駕車
    搭載，抗告人的駕駛行為已結束，才來主張甲○○是汽車駕
    駛人，員警作法恐有違依法行政原則及信賴保護原則，綜上
    ，抗告人於案發時，其駕駛行為已經結束，非汽車駕駛人，
    自不能以該條來處罰，請撤銷原裁定云云。
五、本院查：
  (一)按警察對於已發生危害或依客觀合理判斷易生危害之交通工
    具，得予以攔停並採行下列措施：一、要求駕駛人或乘客出
    示相關證件或查證其身分。二、檢查引擎、車身號碼或其他
    足資識別之特徵。三、要求駕駛人接受酒精濃度測試之檢定
    ，警察職權行使法第8條第1項定有明文，從而警員依客觀合
    理判斷，得對易生危害之交通工具實施攔停，並對駕駛人實
    施酒測。
  (二)本件抗告人於前揭時間，駕駛車牌號碼2406-XZ 號自用小客
    車，在新竹縣竹東鎮○○路右轉台三線（中豐路）路口時，
    因發現前方20公尺處有警方所設置之攔檢點，遂將上開自用
    小客車停在路旁OK便利商店前，並進入OK便利商店內，其後
    改由抗告人之友人邱威凱駕駛上開自用小客車搭載抗告人，
    行經警方之攔檢點時遭警員攔停，因警員發現抗告人有更換
    駕駛之行為，且抗告人坐在副駕駛座上酒氣濃厚，故欲對抗
    告人實施酒精濃度測試檢定，惟抗告人拒絕配合，警員告知
    權益後，抗告人仍拒絕酒測等事實，業經證人即舉發員警蘇
    偉明、林孝聰於原審時到庭結證屬實（見原審卷第38頁至第
    39頁、第40頁），互核一致，並有新竹縣政府警察局竹縣警
    交字第E00000000號舉發違反道路交通管理事件通知單，及
    路口監視器影像光碟、現場實施酒測之蒐證錄影光碟在卷可
    稽。參諸證人蘇偉明、林孝聰與抗告人間，不僅未有任何怨
    隙，且係毫不相識之人，衡情證人蘇偉明、林孝聰應無設詞
    攀誣，或虛構違規事實以陷害抗告人之理。況警員執行公務
    時，本身即受有行政懲處責任之監督，且其到庭具結作證，
    更係以刑事責任擔保其證言之真實性，故證人蘇偉明、林孝
    聰之證述內容，以及其所紀錄舉發之本件違規事實，經核尚
    無不可採信之處。再參以交通警察或依法令執行交通稽查任
    務人員，開單舉發違反道路交通管理處罰條例所列之違規事
    實，經公路主管機關或警察機關所為之裁決處罰，本質上為
    行政處分，係公務員基於職務上權力，依法就特定之具體事
    件所為具公法上效果之單方行政行為。基於公務員為公法上
    行為具有公信力之原則，該行政處分當可被推定為真正，且
    其據以依法處分之事實認定，亦應可推定為正確無誤，故本
    此公信原則，立法者乃賦予行政機關制定違反道路交通事件
    統一裁罰標準及處理細則，使執勤警員得當機處分以達其維
    護交通秩序、安全之行政目的；反之，若謂公務員一切行政
    行為均需預留證據以證其實，則國家行政勢必窒礙難行，且
    相關行政目的亦難達成，故刑事訴訟法就犯罪證據有關之規
    定中，與屬行政秩序罰之交通違規裁罰本旨不合之部分，自
    不在準用之列。從而，交通違規行政爭訟之舉證責任原理，
    應非如刑事案件中，必須超越任何合理懷疑，始可為有罪判
    決之嚴格程度，而係應與民事訴訟之舉證責任原理相類似，
    亦即基本上應就行政機關與人民所各自主張有利於己之事實
    ，分配其應盡之舉證責任，而非逕予準用刑事訴訟法上之「
    無罪推定」原則，此觀諸行政訴訟法第136條規定行政訴訟
    程序準用民事訴訟法第277條舉證責任分配原則之立法意旨
    ，即可明瞭。抗告人所辯其非汽車駕駛人，被臨檢時係坐在
    乘客座上，無駕車之行為，自無接受酒測必要，亦不該當道
    路交通管理處罰條例第35條第4項之要件乙節，固據其提出
    發票、行動電話通聯記錄為憑，然該發票、行動電話通聯記
    錄雖能證明其進入便利商店時間及與友人通話時間，然充其
    量僅能認抗告人自OK便利商店到警方所設之攔檢點間未駕車
    ，況抗告人於原審訊問時已自承：「（問：所以當時你在路
    上是有喝酒開車的？）因為被攔下來他問我有沒有喝酒，我
    是說我在4、5點有喝酒，酒後是隔了4個多小時我有開車，
    因為我那台車本來就是交給人家鈑金，因為約在那邊我有發
    現有警察在臨檢，所以我就請別人來開車。」、「（問：所
    以當時不只你看到警察，警察也有看到你？）因為北興路右
    轉是中豐路，我看到有攔檢就停在OK便利商店前面。」、「
    （問：當天你是從哪裡開車到OK便利商店停車的？）從北興
    路1段開到OK便利商店。」、「（問：北興路1段是哪裡？）
    我出發的地點是公司，在北興路1段367之1號，我喝酒的地
    點就是在公司這個地址，我是在傍晚大概5點左右喝酒，喝
    了易開罐的啤酒不到兩瓶，我大概在晚上8、9點開車，開車
    到OK便利商店。」等語（見原審卷第36頁至第41頁），顯見
    抗告人確有酒後駕車之行為，再徵諸警員發現抗告人於攔檢
    點前方突有更換駕駛之行為等情，亦如前述，本件執勤員警
    據此判斷抗告人有酒後駕駛汽車並規避檢查之情形，參以酒
    後駕車之違規行為，對於公眾人車來往之安全業已造成實害
    危險，斷不因其後熄火停車或換手駕駛即可免予舉發處罰，
    司法警察非必於行為人駕駛途中始能臨檢舉發稽查，或施以
    酒精濃度測試檢定，則本件執勤員警依據上諸情況，認抗告
    人所駕駛車牌號碼2406-XZ號自用小客車，為依客觀合理判
    斷易生危害之交通工具，因而對抗告人進行攔停行為，核其
    所為乃符合警察職權行使法第8條第1項所規定之法定程序；
    又抗告人當場經攔停後，經警發現有明顯酒氣之情狀，業經
    證人林孝聰於原審時證述明確（見原審卷第40頁），從而執
    勤員警對抗告人實施酒測，進一步確定其酒精濃度，用以判
    定是否能安全駕駛及有無涉犯刑法第185條之3公共危險罪嫌
    ，實係遵守警察職權行使法之規定，均無違法、不當或逾越
    必要程度之情形，此時抗告人仍拒絕酒測，顯屬無正當理由
    ，自應依法予以舉發、裁罰，抗告人所辯其係乘客，毋需接
    受酒測，員警臨檢有違依法行政云云，顯不足採。
六、綜上，抗告人確有於上揭時、地拒絕接受酒精濃度測試檢定
    之違規行為。原審認原處分機關依法裁處受處分人罰鍰60,0
    00元並吊銷駕駛執照，且3年內禁止考領駕駛執照，於法尚
    無不合，因而裁定駁回抗告人之異議，本院核其認事用法並
    無違誤，本件抗告人仍執前詞提起抗告，顯無理由，應予駁
    回。
據上論斷，應依道路交通管理處罰條例第89條、道路交通案件處
理辦法第26條、刑事訴訟法第412條，裁定如主文。
中    華    民    國    99    年    7     月    30    日
                  刑事第二十三庭審判長法  官  許宗和
                                      法  官  沈君玲
                                      法  官  林海祥
以上正本證明與原本無異。
不得再抗告。
                                      書記官  林淑貞
中    華    民    國    99    年    8     月    3     日

司法院資訊處製作；財團法人民間司法改革基金會備份。
